【裁判字號】    99,易,2134
【裁判日期】    990726
【裁判案由】    重利
【裁判全文】
臺灣臺中地方法院刑事判決  99年度易字第2134號                          
公  訴  人  臺灣臺中地方法院檢察署檢察官
被      告  戊○○
上列被告因重利案件，經檢察官提起公訴（99年度偵字第7729號
），本院判決如下：
    主    文
戊○○犯重利罪，累犯，處有期徒刑參月，如易科罰金，以新臺
幣玖佰元即銀元參佰元折算壹日，減為有期徒刑壹月又拾伍日，
如易科罰金，以新臺幣玖佰元即銀元參佰元折算壹日；又犯重利
罪，累犯，處有期徒刑參月，如易科罰金，以新臺幣壹仟元折算
壹日；又犯重利罪，累犯，處有期徒刑參月，如易科罰金，以新
臺幣壹仟元折算壹日；又犯重利罪，處有期徒刑貳月，如易科罰
金，以新臺幣壹仟元折算壹日。應執行有期徒刑陸月，如易科罰
金，以新臺幣玖佰元即銀元參佰元折算壹日。
    犯罪事實
一、戊○○自民國九十四年三月間起至九十七年十一月止，基於
    重利之犯意，對外自稱「小江」，利用在報紙分類廣告欄刊
    登借款廣告之方式，招攬不特定人向其借款。適有如附表所
    示之人經濟困難，急需現金週轉軋票，於見報紙廣告後，即
    撥打廣告上所載電話與戊○○接洽借款事宜。戊○○乃基於
    放貸資金以收取重利之個別犯意，分別於如附表編號一至四
    所示之時間、地點，均乘他人急需現金週轉之際，貸予渠等
    如附表編號一至四所示金額之現金，約定以如附表編號一至
    四所示之方式計算利息，而於各次借貸時，當場預扣第一期
    之利息，並由各該借款人提供如附表編號一至四所示之本票
    等物以供擔保，其後戊○○並各陸續向附表所示之各借款人
    收取如附表編號一至四所示八十五分至一百八十分不等之重
    利（各次借款之時間、地點、金額、預扣利息、供擔保之本
    票或支票、收取利息之次數及金額等詳如附表所示），而藉
    此取得與原本顯不相當之重利。
二、案經臺中市警察局移送及臺中市警察局第六分局報告臺灣臺
    中地方法院檢察署檢察官偵查起訴。
    理    由
一、證據能力之說明：按被告以外之人於審判外之言詞或書面陳
    述，除法律有規定者外，不得作為證據，刑事訴訟法第一百
    五十九條第一項定有明文，此即學理上所稱「傳聞證據排除
    法則」。被告以外之人於偵查中向檢察官所為之陳述，除顯
    有不可信之情況者外，得為證據；被告以外之人於審判外之
    陳述，雖不符同法第一百五十九條之一至第一百五十九條之
    四之規定，而經當事人於審判程式同意作為證據，法院審酌
    該言詞陳述或書面陳述作成時之情況，認為適當者，亦得為
    證據。當事人、代理人或辯護人於法院調查證據時，知有第
    一百五十九條第一項不得為證據之情形，而未於言詞辯論終
    結前聲明異議者，視為有前項之同意，亦為同法第一百五十
    九之一第二項及第一百五十九條之五所分別明定。而鑒於採
    用傳聞證據排除法則之重要理由之一，係因傳聞證據未經當
    事人之反詰問予以覈實，若當事人願放棄對原供述人之反對
    詰問時，原則上即可承認該傳聞證據之證據能力，而揆諸我
    國刑事訴訟法第一百五十九條之五之立法理由，除參照前述
    傳聞證據排除法則之基本法理外，亦參考日本刑事訴訟法第
    三百二十六條之立法例，查日本刑事審判實務之運作，有關
    檢察官及被告均同意作為證據之傳聞書面材料或陳述，可直
    接援引該國刑事訴訟法第三百二十六條作為傳聞例外之法律
    依據，僅在檢察官與被告不同意之情況下，乃需根據其他傳
    聞例外規定俾以斟酌該等書面材料或陳述是否具有證據能力
    ，在當事人間無爭執之案件中，傳聞證據基本上均可依據前
    引規定提出於法院使用。據此，我國刑事訴訟法第一百五十
    九條之五之適用應可作同上之解釋，本件檢察官所提出之供
    述證據及書面證據內容，固為被告以外之人在審判外之陳述
    ，屬傳聞證據，惟被告戊○○就前開審判外之陳述，迄於言
    詞辯論終結前，對於該等證詞之證據能力均未為異議之聲明
    ，而本院審酌該等證據內容作成時之情況，核無違法取證及
    證明力明顯過低而顯有不可信之瑕疵及情況，亦認為以之作
    為證據為適當，故依上開規定及說明，自得作為證據，合先
    敘明。
二、上揭犯罪事實，業據被告戊○○於偵查中及本院審理時坦承
    不諱，核與證人即被害人甲○○、丁○○、丙○○（原名黃
    議嫻）、陳毅昌於警詢中指訴之情節相符，並有甲○○本票
    一張（第TH0000000號）、丁○○本票一張（第CH655294 號
    ）、丁○○郵局提款卡（0000000000000000號）、丙○○（
    即黃議嫻）本票二張（第CH368493、CH368494號）、乙○○
    本票一張（第CH368319號）、贓物認領保管單所示之丙○○
    （即黃議嫻）身份證一張、贓物認領保管單所示之丁○○身
    份證一張等附卷可參。被告於偵查中及本院審理時自白犯罪
    ，應與事實相符，而足堪採信。因而認本件事證明確，被告
    重利犯行，應堪認定。
三、查：被告戊○○所犯附表編號一行為部分，其行為後刑法業
    於民國九十四年二月二日修正公布，並於九十五年七月一日
    施行。按行為後法律有變更者，適用行為時之法律，但行為
    後之法律有利於行為人者，適用最有利於行為人之法律，現
    行刑法第二條第一項定有明文。此條規定乃與刑法第一條罪
    刑法定主義契合，而貫徹法律禁止溯及既往原則，係規範行
    為後法律變更所生新舊法律比較適用之準據法，是刑法第二
    條本身雖經修正，但刑法第二條既屬適用法律之準據法，本
    身尚無比較新舊法之問題，應一律適用裁判時之現行刑法第
    二條規定以決定適用之刑罰法律，先予辨明。又以本次刑法
    修正之比較新舊法，應就罪刑有關之共犯、未遂犯、想像競
    合犯、牽連犯、連續犯、結合犯，以及累犯加重、自首減輕
    暨其他法定加減原因（如身分加減）與加減例等一切情形，
    本於統一性及整體性原則，綜其全部罪刑之結果而為比較，
    亦有最高法院九十五年度第八次刑庭會議決議可資參照。是
    按：
  (一)刑法第三百四十四條之重利罪，其法定刑得科或併科銀元一
    千元以下罰金，據修正後刑法施行法增訂第一條之一：「中
    華民國九十四年一月七日刑法修正施行後，刑法分則編所定
    罰金之貨幣單位為新臺幣。九十四年一月七日刑法修正時，
    刑法分則編未修正之條文定有罰金者，自九十四年一月七日
    刑法修正施行後，就其所定數額提高為三十倍。但七十二年
    六月二十六日至九十四年一月七日新增或修正之條文，就其
    所定數額提高為三倍。」及刑法第三十三條第五款就罰金刑
    部分修正為：「新臺幣一千元以上，以百元計算之。」等規
    定，是依修正後之法律，刑法第三百四十四條之重利罪所得
    科處之罰金刑最高為新臺幣三萬元、最低為新臺幣一千元；
    然依被告行為時之刑罰法律，即罰金罰鍰提高標準條例第一
    條前段規定之提高倍數十倍及刑法第三十三條第五款規定之
    罰金最低額一元計算，重利罪之罰金刑最高額為銀元一萬元
    ，最低額為銀元一元，若依現行法規所定貨幣單位折算新臺
    幣條例第二條之規定換算為新臺幣，最高額雖與新法同為新
    臺幣三萬元，然最低額僅為新臺幣三元。因此，比較修正前
    、後關於罰金刑之規定，自應以被告行為時即修正前關於科
    處罰金刑之法律較有利於被告。（另同時修正施行之刑法施
    行法第一條之一，與被告二人行為時之罰金罰鍰提高標準條
    例第一條前段比較，二者規定適用之結果並無不同，自應適
    用裁判時之法律即刑法施行法第一條之一，最高法院九十六
    年度臺上字第一一三六號判決意旨參照）。
  (二)又，被告行為後，刑法第五十一條第五款關於數罪併罰之規
    定，業經修正，修正前刑法第五十一條第五款對於分別宣告
    多數有期徒刑之定應執行刑，原係規定「宣告多數有期徒刑
    者，於各刑中之最長期以上，各刑合併之刑期以下，定其刑
    期。但不得逾二十年。」，修正為「宣告多數有期徒刑者，
    於各刑中之最長期以上，各刑合併之刑期以下，定其刑期。
    但不得逾三十年。」之規定，亦即新修正之刑法第五十一條
    第五款業經提高關於有期徒刑合併定應執行刑之最高刑期為
    三十年，比較新舊法適用結果，自以適用修正前之刑法第五
    十一條第五款之規定較有利於行為人，依刑法第二條第一項
    前段之規定，仍應依修正前刑法第五十一條第五款之規定，
    定其應執行之刑。
  (三)又被告行為後，刑法第四十一條第一項前段亦有修正，被告
    行為時，依修正前刑法第四十一條第一項前段、罰金罰鍰提
    高標準條例第二條（現已刪除）之規定，有期徒刑、拘役易
    科罰金之折算標準，原以銀元一百元、二百元、三百元折算
    一日，經折算為新臺幣後，應以新臺幣三百元、六百元、九
    百元折算一日，而刑法第四十一條第一項前段修正後，則規
    定為以新臺幣一千元、二千元或三千元折算一日，此因屬科
    刑規範事項之變更，其折算標準為裁判時所應諭知，自有就
    新舊法規定比較之必要，經比較新舊法結果，以被告行為時
    關於易科罰金之規定，較有利於被告〔按定易科罰金之折算
    標準，係屬科刑規範事項，非屬最高法院九十五年五月二十
    三日九十五年第八次刑庭會議決議第一、（四）則所定，比
    較新舊法應就罪刑有關之共犯、未遂犯、想像競合犯、牽連
    犯、連續犯、結合犯，以及累犯加重、自首減輕暨其他法定
    加減原因（如身分加減）與加減例等一切情形，綜其全部罪
    刑之結果而為比較之情形，其既非屬法律適用之情形，即無
    與之綜合比較之適用，附此敘明〕。
四、核被告戊○○就如附表編號一至四所示之四次重利所為，均
    係犯刑法第三百四十四條之乘他人急迫，貸以金錢，而取得
    與原本顯不相當之重利罪。按重利罪之構成要件係乘他人急
    迫、輕率或無經驗貸以金錢，而取得與原本顯不相當之重利
    ，故貸以金錢及收取利息之行為，均屬重利罪之構成要件行
    為，行為人一次貸以金錢後多次收取利息行為，應屬基於一
    重利犯意下之接續行為，且與貸以金錢之行為綜合視為法律
    上一行為，故收取利息之行為係重利行為之繼續。本件被告
    就如附表一編號一至四所示之四次重利，均各有多次收取利
    息之行為，應各屬基於一重利犯意下之接續行為，而各包括
    一罪。被告先後四次重利犯行，犯意各別，行為互殊，應予
    分論併罰。又被告前於九十一年間因違反兒童及少年性交易
    防制條例案件，經臺灣桃園地方法院判處有期徒刑三月並確
    定，於九十二年八月六日易科罰金執行完畢，有臺灣高等法
    院被告前案紀錄表及臺灣臺中地方法院檢察署刑案資料查註
    紀錄表存卷可參，其於前案執行完畢五年內，故意再犯本件
    有期徒刑以上之上開如附表編號一、二、三之三罪（附表編
    號四之犯罪時間為九十七年十一月三十日，已在前案執行完
    畢五年後，不構成累犯），均為累犯，各應依法加重其刑。
    爰審酌被告戊○○不思以正途營生，乘人之急迫貸以金錢而
    收取顯不相當之重利，所為實值非難；再兼衡酌被告犯罪後
    於警詢及偵查中終能坦承犯行，及被告之犯罪動機、目的、
    手段、智識程度、被害人遭重利之金額、收取之利息數額等
    一切情狀，分別量處如主文所示之刑，並諭知易科罰金之折
    算標準。又被告所犯如附表編號一之重利罪之時間，係在九
    十六年四月二十四日以前，所犯合於中華民國九十六年罪犯
    減刑條例第二條第一項第三款規定之減刑條件，應依該條例
    規定減其宣告刑二分之一之如主文所示之刑，並諭知易科罰
    金之折算標準。及與不符減刑要件之附表編號二、三、四等
    三罪所處之刑定其應執行之刑，併諭知易科罰金之折算標準
    。
五、另本件被告行為後，刑法第四十一條第二項至第八項雖業於
    九十七年十二月三十日修正，經總統於九十八年一月二十一
    日公布，並於九十八年九月一日施行。而按行為後法律有變
    更者，適用行為時之法律，但行為後之法律有利於行為人者
    ，適用最有利於行為人之法律，刑法第二條第一項定有明文
    ，係採從舊從輕之原則。而所謂法律有變更，係指足以影響
    行為之可罰性範圍及其法律效果之法律修正而言，易科罰金
    、易服勞役之折算標準及其期限涉及裁量權之行使，屬於科
    刑規範事項，其折算標準於裁判時並應於主文內諭知，與一
    般純屬執行之程序有別，是如新舊法對易科罰金、易服勞役
    之折算標準及期限各有不同時，應依前揭規定，比較適用最
    有利於行為人之法律，有最高法院九十六年度臺非字第五八
    號、第二三四號判決可資參照，惟有關易服社會勞動折算標
    準為六小時折算一日，期限為最長一年，修正後刑法第四十
    一條第二項、第三項、第五項已定有明文，其標準係屬固定
    ，並不涉及法院裁量權之行使，非屬科刑規範事項變更，自
    不生新舊法比較之問題，故本件無刑法第二條法律變更規定
    之適用。又依新修正之刑事訴訟法第四百七十九條第二項規
    定，可知該易服社會勞動乃係屬執行檢察官之權限，是本件
    自無須再於主文中另諭知易服社會勞動之折算標準，附此敘
    明。
據上論斷，應依刑事訴訟法第二百九十九條第一項前段，刑法第
二條第一項前段、第三百四十四條、第四十七條第一項、第四十
一條第一項（修正前、後）、第五十一條第五款（修正前），刑
法施行法第一條之一，罰金罰鍰提高標準條例第二條（修正前）
，中華民國九十六年罪犯減刑條例第二條第一項第三款、第七條
、第九條、第十一條，判決如主文。
本案經檢察官李善植到庭執行職務。
中    華    民    國    99    年    7     月    26    日
                     刑事第十八庭  法  官  張清洲
以上正本證明與原本無異。
如不服本判決，應於收送達後十日內向本院提出上訴書狀（應敘
述具體理由並附繕本）。
上訴書狀如未敘述理由，應於上訴期間屆滿後二十日內補提理由
書於本院。
                                   書記官  詹東益
中    華    民    國    99    年    7     月    26    日

附錄論罪科刑法條
中華民國刑法第344條
（重利罪）
乘他人急迫、輕率或無經驗貸以金錢或其他物品，而取得與原本
顯不相當之重利者，處 1 年以下有期徒刑、拘役或科或併科 1 
千元以下罰金。


附表：
┌─┬────┬───────┬────────┬──────────────┐
│編│ 借款人 │借款時地      │借款金額        │約定利息及提供擔保          │
│號│        │              │新台幣（元）    │新台幣（元）                │
├─┼────┼───────┼────────┼──────────────┤
│1 │甲○○  │94 年3月11日，│借款2 萬元（預扣│每10日為1期，1期利息1700元（│
│  │        │在臺中縣大里市│利息1700元，實拿│日息85分利），並由甲○○交付│
│  │        │大明路附近    │1萬8300元）     │其所簽發面為4萬元之第       │
│  │        │              │                │TH0000000號本票1張及國民身分│
│  │        │              │                │證1 張以供擔保。甲○○繳納利│
│  │        │              │                │息至94年3月31日止共3次，支付│
│  │        │              │                │8萬4000元，並於94年4月10日償│
│  │        │              │                │還本金2萬元。               │
├─┼────┼───────┼────────┼──────────────┤
│2 │丙○○（│97年5月7日14時│借款5 萬元（預扣│每10日為1期，1期利息9000元（│
│  │即黃議嫻│許，在臺中市南│利息9000元，實拿│日息180 分利），並由丙○○交│
│  │）      │屯區○○路○ 段│4萬1000元）     │付其所簽發面額為5萬元之本票2│
│  │        │162號門口     │                │張、國民身分證1 張及丙○○提│
│  │        │              │                │款卡1 張以供擔保，尚未償還本│
│  │        │              │                │金。                        │
├─┼────┼───────┼────────┼──────────────┤
│3 │乙○○  │97 年6月24日20│借款3萬5000 元（│每10日為1期，1期利息5000元（│
│  │        │時許，在臺中縣│預扣利息5000元，│日息143 分利），並由乙○○交│
│  │        │霧峰鄉○○路與│實拿3萬元）     │付其所簽發面額7萬元之本票1張│
│  │        │中正路121 巷口│                │以供擔保。                  │
│  │        │              │                │                            │
│  │        │              │                │乙○○繳納利息約10次。      │
│  │        │              │                │                            │
├─┼────┼───────┼────────┼──────────────┤
│4 │丁○○  │97年11月30日12│借款3 萬元（預扣│每10日為1期，1期利息4500元（│
│  │        │時許，在臺中市│利息4500元，實拿│日息150 分利），並由丁○○交│
│  │        │向上路附近    │2萬5500元）     │付其所簽發面額3萬元之本票1張│
│  │        │              │                │及國民身分證1 張以供擔擔保，│
│  │        │              │                │並由丁○○提供遠東商業銀行帳│
│  │        │              │                │號000000000000號帳戶提款卡作│
│  │        │              │                │為本息轉帳之用。丁○○繳納利│
│  │        │              │                │息至98年12月3日止共30 次，支│
│  │        │              │                │付13萬5000元，本金已償還。  │
│  │        │              │                │                            │
└─┴────┴───────┴────────┴──────────────┘

司法院資訊處製作；財團法人民間司法改革基金會備份。
